臺灣高等法院民事裁定
110年度抗更一字第4號
抗  告  人  張輝明
相  對  人  柯俊材




上列當事人間請求塗銷不動產所有權移轉登記等事件，抗告人對
於中華民國108年5月30日臺灣臺北地方法院108年度補字第935號
裁定，關於訴訟標的價額核定部分提起抗告，經最高法院發回更
為裁定，本院裁定如下： 
    主  文
原裁定關於核定訴訟標的價額部分廢棄。
本件訴訟標的價額核定為新臺幣肆拾參億壹仟捌佰壹拾伍萬捌仟
肆佰元。
抗告費用及發回前再抗告費用由相對人負擔。
    理  由
一、按訴訟標的之價額，由法院核定。核定訴訟標的之價額，以
    起訴時之交易價額為準；無交易價額者，以原告就訴訟標的
    所有之利益為準。法院因核定訴訟標的之價額，得依職權調
    查證據。民事訴訟法第77條之1第1項、第2項、第3項定有明
    文。準此，訴訟標的價額之核定，乃屬法院職權調查核定事
    項，不受當事人主張之拘束。又動產或不動產之交易價額常
    受買賣雙方之需求、主觀好惡、目的及利用價值等之影響，
    若當事人間就該交易價額有所爭執，應調查實際情形以為核
    定訴訟標的價額之依據。此所謂之交易價額，應係指客觀之
    市場交易價額而言（最高法院99年度台抗字第88號裁定意旨
    參照）。　　
二、本件相對人以抗告人及柯陳幸佳、安泰商業銀行股份有限公
    司（下稱安泰銀行）、迅邦建設股份有限公司（下稱迅邦公
    司）為共同被告，依民法第179條及第767條第1項前段規定
    ，向原法院起訴請求㈠安泰銀行塗銷如附表所示9筆土地（下
    稱系爭土地）於民國105年1月29日以信託為原因之所有權移
    轉登記，㈡迅邦公司塗銷系爭土地於105年1月28日以信託為
    原因之所有權移轉登記，㈢安泰銀行塗銷系爭土地於105年1
    月6日以信託為原因之所有權移轉登記，㈣迅邦公司塗銷系爭
    土地於104年9月24日以買賣為原因之所有權移轉登記，㈤安
    泰銀行塗銷系爭土地於103年5月14日以信託為原因之所有權
    移轉登記，㈥安泰銀行塗銷系爭土地於102年7月25日設定擔
    保本金最高限額新臺幣（下同）30億元之抵押權登記，㈦抗
    告人塗銷系爭土地於102年7月25日以買賣為原因之所有權移
    轉登記，㈧柯陳幸佳塗銷系爭土地於88年9月29日以贈與為原
    因之所有權移轉登記。原法院核定訴訟標的價額為7億9,886
    萬5,033元，抗告人及柯陳幸佳對之聲明不服，提起抗告。
    本院前審廢棄原裁定關於核定訴訟標的價額部分，改核定本
    件訴訟標的價額為20億9,304萬7,747元，抗告人及相對人均
    對之聲明不服，提起再抗告。最高法院裁定廢棄本院前審裁
    定，發回本院更為裁定。
三、經查本件相對人起訴之訴訟標的為民法第767條第1項前段規
    定之所有物返還請求權及第179條規定之不當得利請求權，
    目的均在於回復系爭土地之所有權，應依系爭土地之交易價
    額核定訴訟標的價額。次查系爭土地與同小段其他8筆土地
    （以下合稱系爭17筆土地）同為門牌號碼臺北市○○區○○路0
    段00號建物（下稱門牌80號建物，建築完成日期為92年7月9
    日，於起訴時屋齡約15年）之坐落基地，有土地登記謄本可
    稽（見本院抗字卷一第281-298頁）。雖本件前囑託李林國
    際不動產估價師聯合事務所（下稱李林事務所）鑑定系爭土
    地於108年4月8日相對人起訴時之市場交易價額，該所採「
    比較法」及「收益法」評估門牌80號建物與系爭17筆地（含
    停車位）之總價，再依房地「聯合貢獻說」，以土地開發分
    析法及成本法求得系爭土地之價值比率為83.2366％，並估算
    系爭17筆土地之基地每坪單價為633萬0,292元，按系爭土地
    合計面積330.64坪，勘估系爭土地總價為20億9,304萬7,747
    元（見李林事務所第1次估價報告，外放）。
四、惟相對人前於101年3月28日以抗告人及柯陳幸佳、安泰銀行
    、迅邦公司為共同被告，向原法院另案提起返還遺產等訴訟
    ，請求渠等依序塗銷系爭土地之所有權移轉登記或抵押權設
    定登記，原法院認定系爭土地起訴時之交易價格為24億30萬
    9,622元，以該金額核定訴訟標的價額確定，有原法院101年
    度家訴字第257號、本院105年度家抗字第7號、最高法院105
    年度台抗字第478號裁定及中華事務所不動產估價報告書可
    稽（見原法院補字卷第75-86頁、本院抗字卷一第27-68頁）
    。按依中華事務所不動產估價報告書之記載，系爭17筆土地
    之基地權利價格為36億1,473萬9,795元，建物成本價格為8
    億2,909萬3,005 元，系爭土地於101年3月間之基地權利價
    格為24億30萬9,622元（見本院抗字卷二第71頁）。
五、次查李林事務所採取「比較法」評估門牌80號建物與系爭17
    筆土地之價格時，所採用成交案例之區域行情，其交易單價
    係在每坪76.55萬元至203.75萬元之間，有該所鑑定補充說
    明（外放）可參。李林事務所採擇其中每坪單價依序為121.
    76萬元、134.51萬元及155.08萬元之成交案例作為比較標的
    ，是否為最適案例，已非無疑。況與系爭土地同為80號建物
    坐落基地之同小段第18、18-1、18-2地號土地面積共計188
    平方公尺（56.87坪），於104年11月9日之交易價格為6億1,
    100萬元，每坪單價為1,074萬3,801元，有不動產買賣成交
    案件實際資訊申報書可據（見本院抗字卷二第253-255頁）
    ，依此計算，系爭土地於104年11月間之交易價額達35億5,2
    33萬362元（1,074萬3,801元×330.64坪＝35億5,233萬362元
    ）。而不動產價格，除有特殊情事外，逐年上漲，屬常態，
    並為眾所週知之事實，李林事務所勘估系爭土地於108年4月
    間總價為20億9,304萬7,747元（見李林事務所第1次估價報
    告），較前述101年3月間之估算價格及104年11月間之交易
    價額為低，難認合理，尚難遽採。
六、爰斟酌抗告人所提出誠正海峽兩岸不動產估價師聯合事務所
    出具之不動產估價報告書（下稱誠正鑑定報告），該所採用
    比較法、收益法評估門牌80號建物與所坐落系爭17筆土地於
    108年2月15日正常價格總價為60億0,159萬9,184元；另評估
    上開標的於建物拆除後，申請容積移轉等相關獎勵下之土地
    價值，採用比較法、土地開發分析法評估該特定價格為65億
    0,276萬9,900元。上開特定價格採用比較法與土地開發分析
    法分別評估試算價格，並考量各試算價格求取過程中應蒐集
    料可信度、完整度，以及勘估標的性質、估價方法性質等條
    件差異，採加權平均方式各賦予權重50%、50%，經加權平均
    計算後，最後評估勘估標的特定價格之土地單價為每坪1,30
    6萬元（見本院抗字卷一第95-144頁，卷二第123-229頁），
    堪認為合理，應屬可取；以上開特定價格計算系爭土地之交
    易價格為43億1,815萬8,400元（1,306萬×330.64＝4,318,158
    ,400），可認為係系爭土地之訴訟標的價額。
七、綜上所述，本件訴訟標的價額核定為43億1,815萬8,400元，
    原裁定核定本件訴訟標的價額為7億9,886萬5,033元，尚有
    未洽，抗告意旨指摘原裁定關於訴訟標的價額之核定不當，
    聲明廢棄，為有理由，爰將原裁定此部分核定予以廢棄，並
    核定本件訴訟標的價額為43億1,815萬8,400元。原裁定關於
    核定訴訟標的價額部分既經廢棄，所命補繳裁判費部分，即
    失所依據，應由原法院另行處理，併予敘明。
八、據上論結，本件抗告為有理由，爰裁定如主文。　
中　　華　　民　　國　　110 　年　　4 　　月　　29  　日
                  民事第二十庭 
                      審判長法  官  周祖民
                            法  官  林玉蕙
                            法  官  鄭威莉
附表：
編號 土地地號 （臺北市中正區）   面積 （平方公尺） 面積（坪） 所有權 1 臨沂段4小段10地號 41 12.40  全部 2 臨沂段4小段10-1地號 103 31.16  全部 3 臨沂段4小段13地號 107 32.37  全部 4 臨沂段4小段14地號 365 110.41  全部 5 臨沂段4小段15地號 25 7.56  全部 6 臨沂段4小段15-1地號 8 2.42  全部 7 臨沂段4小段16地號 103 31.16  全部 8 臨沂段4小段16-1地號 78 23.60  全部 9 臨沂段4小段16-2地號 263 79.56  全部 合計   330.64  
正本係照原本作成。
本裁定除以適用法規顯有錯誤為理由外，不得再抗告。如提起再
抗告，應於收受送達後10日內委任律師為代理人向本院提出再抗
告狀。並繳納再抗告費新臺幣１千元。
中　　華　　民　　國　　110 　年　　4 　　月　　29  　日
　　　　　　　　　　　　　  書記官  楊璧華